最高法院民事判決　　　　　　　　　 110年度台上字第2569號
上　訴　人　第一產物保險股份有限公司


法定代理人　李正漢
訴訟代理人　鄭鈞瑋律師
被 上訴 人　萬海航運股份有限公司

法定代理人　陳柏廷（即久福花園股份有限公司指定代表人）

訴訟代理人　程學文律師
上列當事人間請求損害賠償事件，上訴人對於中華民國110年2月
3日臺灣高等法院高雄分院第二審判決（109年度海商上字第1 號
），提起上訴，本院判決如下：
    主  文
原判決廢棄，發回臺灣高等法院高雄分院。
    理  由
一、本件上訴人主張：訴外人李長榮化學工業股份有限公司（下
    稱李長榮公司）將裝有貨物之貨櫃3只（編號WHLU0000000、
    DFSU0000000、WHLU0000000，下稱系爭貨櫃），委託被上訴
    人運送，目的港為大陸地區東莞、香港，被上訴人並交付無
    背面條款之載貨證券影本。嗣系爭貨櫃於民國105年9月18日
    裝載至Wan Hai 307 貨輪（下稱系爭貨輪），同日自高雄港
    發航，詎竟於同年月19日上午9 時55分許在航程中發生火災
    （下稱系爭火災），因而全損，被上訴人自應賠償。伊因承
    保系爭貨櫃之保險，賠償系爭貨櫃之受貨人即訴外人WELLPO
    WER SPORTING GOODS CO.LIMITED 、樂仕塑膠吹瓶廠有限公
    司，及託運人李長榮公司（下分稱WELLPOWER 公司、樂仕公
    司，合稱李長榮等3公司）保險金共計美元（下同）6萬4515
    元後，受讓該3 家公司對被上訴人之損害賠償請求權等情。
    爰依民法第634條、第224條、第184條第1項前段、第188 條
    第1 項規定，求為命被上訴人如數給付，及自起訴狀繕本送
    達翌日起加付法定遲延利息之判決。
二、被上訴人則以：系爭火災係因系爭貨輪運送之他只貨櫃（編
    號WHLU0000000 ，下稱系爭危險品貨櫃）裝有「發泡性聚苯
    乙烯珠粒」之貨物，未依國際海運危險貨物規則（下稱IMDG
    規則）規定以氣密包裝，致聚苯乙烯氣體自該貨櫃溢洩，使
    周遭環境有易燃氣體，因而引發系爭火災，伊得依海商法第
    69條第3 款規定主張免責。又系爭火災係經伊注意亦不能發
    現之隱有瑕疵，令系爭貨輪發航後突失航行能力所致貨物滅
    失，伊另得依海商法第69條第16款、第17款及第62條第2 項
    規定，主張免責；縱認伊應賠償，應有海商法第70條第2 項
    特別提款權單位責任限制規定之適用等語，資為抗辯。
三、原審維持第一審所為上訴人敗訴之判決，駁回其上訴，係以
    ：
  ㈠李長榮公司委託被上訴人運送系爭貨櫃至大陸地區東莞、香
    港，雙方成立運送契約，被上訴人交付無背面條款之載貨證
    券影本。嗣於105年9月18日系爭貨櫃裝載完妥，系爭貨輪於
    同日晚上9時6分自高雄港發航，翌日（同年月19日）上午 9
    時55分在航程中發生系爭火災，系爭貨櫃因而全損，為兩造
    所不爭。李長榮公司以CIF國際貿易條件出售貨物予WELLPOW
    ER及樂仕公司，貨物於裝船後之受損風險應由該2 公司負擔
    ；又李長榮公司以DDU 國際貿易條件出售貨物予訴外人港昌
    實業有限公司，貨物尚未運抵輸入國前於航行途中之風險，
    由李長榮公司負擔。是系爭貨物因系爭火災所受毀損之風險
    ，由李長榮等3公司承擔，該3公司對系爭貨物有保險利益，
    經向上訴人申請理賠並據給付保險金，依其等出具上訴人之
    收據記載，其等對被上訴人之損害賠償債權已轉讓予上訴人
    。
  ㈡依被上訴人所提船級證書、貨船安全設備證書、貨船安全構
    造證書及檢查簽證等文件，系爭貨輪為新加坡籍，已於 104
    年12月17日完成年度檢驗，於105年9月18日復經港口管制員
    登船檢查後放行。該貨輪於發航後近12小時後之同年9 月19
    日上午9時55分許始發生系爭火災，下午3時左右已控制火勢
    ，並於同日晚上8 時48分許安抵香港外海，堪認於發航時具
    有適航能力，船員有消防能力，得以確保系爭貨輪及貨物之
    安全。
  ㈢系爭火災發生之原因：
    1.依A Hawkins Company之106年10月13日調查報告（下稱系
      爭調查報告）記載，堆載於系爭貨輪艙位第18排第3 列第
      82層（18-03-82）之「發泡性聚苯乙烯」貨物（聯合國編
      號2211，依IMDG規則列為第9 類雜類危險物品，包裝類別
      屬「Ⅲ」）之系爭危險品貨櫃，使用「軟式中型散裝容器
      」包裝，未按聯合國對2211號貨物應依第965.1 規定以「
      提供適當空氣流通如通風或開頂式貨櫃」方式，亦非屬第
      965.2規定排除第965.1規定之「中型散裝容器」之類，導
      致聚苯乙烯氣體從貨櫃洩漏，周圍環境有易燃性。適因系
      爭貨輪之貨櫃綁紮橋之艙欄杆受損，大副簽准銅匠於 105
      年9月19日8時20分起進行切割、電焊之修護作業，至9 時
      30分許完成第4、5、6 號艙欄杆修護工作，其後系爭貨輪
      前端有爆炸聲，銅匠前往察看即見系爭危險品貨櫃之櫃門
      被炸飛。斟酌電焊作業區域至系爭危險品貨櫃門之距離（
      16至20公尺），3 號貨艙蓋板底部及右後方之貨櫃均受到
      煙或熱之損壞，堪認熱工作業為易燃氣體之點火源，引發
      爆炸及系爭火災。系爭調查報告參酌系爭火災發生位置，
      爆炸前後現場情況，熱工作業區域，系爭危險品貨櫃之特
      性及位置等因素，詳細論述其認定依據，應堪採憑。
    2.上訴人另提出海事公證人製作之公證報告及補充報告（下
      合稱系爭公證報告），雖認為系爭貨輪第5 號貨艙蓋上之
      電氣配電盤發生電氣故障，產生之火花點燃系爭危險品貨
      櫃之易燃氣體，此為船舶/ 運送人之疏失，將含有易燃氣
      體之貨物安排在配電盤附近，當電氣火花產生，引發系爭
      火災，延燒至相鄰區域之系爭貨櫃。系爭調查報告雖以在
      第3貨艙後方之第5號綁紮橋處9個配電盤，其中7個未使用
      ，另2 個位於18-02-82、18-03-82之配電盤（下稱系爭受
      損配電盤）雖燒損及燻黑，但盤內損壞小為由，推估此 2
      配電盤不會點燃易燃氣體，但只要有電源到達配電盤，即
      使未使用，亦可能因瑕疵造成短路而產生火花，因而點著
      易燃氣體。但系爭調查報告以：並未發現有任何配電盤故
      障短路之證據，第5號綁紮橋有9個配電盤，火災發生時均
      未使用，7 個未受損，系爭受損配電盤之電源線及端子未
      發現有電弧或電阻加熱（局部熔化）跡證，其受損情況與
      外部火災侵害相符等語，詳細說明配電盤並無故障短路產
      生火花成為點火源之可能，應較系爭公證報告為可採。
  ㈣被上訴人對於系爭危險品貨櫃之運送，已要求託運人依IMDG
    規則規定妥適標記及包裝，並提供系爭危險品之申報書暨包
    裝證明書，可見被上訴人對系爭危險品之運送已盡其注意義
    務。況依IMDG規則第965.2 條規定，有關發泡性聚苯乙烯，
    如以氣密包裝，可排除第965.1 條規定，系爭危險品貨櫃堆
    放於甲板上即第5號艙蓋甲板上第1層，並無違反IMDG規則等
    國際運送規則之情。
  ㈤綜上，系爭火災發生係因系爭危險品貨櫃未依規定包裝所致
    ，被上訴人就該失火所致系爭貨櫃之毀損，得主張海商法第
    69條第3 款免責事由。被害人依債務不履行或侵權行為之法
    律關係，請求被上訴人負賠償責任，其均得援引該免責事由
    ，不因民法第188條第1項僱用人賠償責任規定而受影響。是
    上訴人依民法第634條、第224條、第184條第1項前段、第18
    8條第1項規定，請求被上訴人給付6 萬4515元本息，為無理
    由，應予駁回等詞，為其判斷之基礎。
四、本院判斷：
  ㈠按海上運送人係以運送為營業而受有運費之人，對運送貨物
    負有商業上注意義務，即對於承運貨物之裝載、卸載、搬移
    、堆存、保管、運送及看守，應於「全航程」為必要之注意
    及處置，此觀海商法第63條規定即明。倘運送人未盡善良管
    理人之注意，致生貨物之毀損滅失，即應負賠償責任，不得
    主張同法第69條以次各條之法定免責事由，僅在證明無過失
    之情形，始得免責。又運送人於承運貨物前，應以一切合理
    方法查知承運貨物之性質與特性，依商業知識，對貨物之堆
    存、保持、管理、運送為妥適之處置，係其應盡之貨物照管
    （安全運送）義務。
  ㈡查系爭火災發生，係因系爭危險品貨櫃未按聯合國對該類危
    險品貨物（第9 類雜類危險物品）包裝（類別屬「Ⅲ」）之
    規定，導致聚苯乙烯氣體從該貨櫃洩漏，使周圍環境有易燃
    氣體，適有熱工作業為點火源，引發爆炸及系爭火災，為原
    審認定之事實（見原判決第9頁）。
    1.然系爭危險品貨櫃於裝載前，經託運人台達化學工業股份
      有限公司高雄分公司向被上訴人申報託運「發泡性聚苯乙
      烯」，屬聯合國危險品編碼2211之物品，包裝級別「Ⅱ」
      ，並聲明：「本批貨物…並予以…包裝…均符合應適用的
      國際準則及國家政府規範，而處於適合以海運…方式運輸
      的適當狀態」等語（見原審卷㈠第89頁，譯文見第91頁）
      。以被上訴人為經驗豐富之海上專業運送人，明知承運危
      險物品而未拒絕，依一切合理方法，是否不足以查知該物
      品應具備包裝類別「Ⅲ」？是否不負有「查驗」託運人聲
      明包裝類別「Ⅱ」符合規定與否之注意義務？得以託運人
      之聲明予以解免？均有疑問，有釐清探求之必要。原審未
      遑調查審認，逕謂被上訴人對於系爭危險品之運送已盡其
      注意義務，自嫌速斷。
    2.又有關發泡性聚苯乙烯之特性，參以系爭調查報告記載：
      「發泡性聚苯乙烯是珠粒或顆粒形狀的塑模材料…包含高
      達重量7%，以戊烷為主的揮發性碳氫化合物。少量的戊烷
      從發泡性聚苯乙烯珠粒中揮發出來後，與空氣結合形成爆
      炸性混合物，變成易燃氣體」、「鑒於戊烷是易燃氣體，
      可以在空氣中以相對較低的體積濃度點燃」、「戊烷蒸汽
      比空氣重……通過使用戊烷隔離膜覆蓋所有的適當包裝，
      可以減少貨櫃內貨物洩漏戊烷蒸汽的量。然而鑒於某些戊
      烷可能從包裝中洩漏，為了安全起見，必須避免火源…」
      等語（見一審卷㈡第251 頁）。似見發泡性聚苯乙烯需為
      適當包裝，縱有適當包裝，仍有洩漏可能。果爾，此特性
      是否非屬被上訴人依合理方法應查知之商業知識？其於堆
      存、保管、運送系爭危險品貨櫃時，能否謂「遠離或避免
      火源」非屬其照管貨物之注意義務範圍？被上訴人之使用
      人（或受僱人）大副簽准銅匠就艙欄杆進行切割、電焊等
      熱工作業時，就置放甲板上之系爭危險品貨櫃有無為任何
      「遠離或避免火源」舉措，而得認為已盡善良管理人之注
      意？均有未明，與被上訴人就系爭貨物之毀損應否負賠償
      責任，攸關頗切。原審未詳予推闡，遽謂被上訴人得主張
      海商法第69條第3 款之免責事由，亦嫌疏略。上訴論旨，
      指摘原判決違背法令，求予廢棄，非無理由。
五、據上論結，本件上訴為有理由。依民事訴訟法第477條第1項
    、第478條第2項，判決如主文。
中    華    民    國   111    年    4     月    14    日
                      最高法院民事第五庭
                          審判長法官  袁  靜  文  
                                法官  陳  靜  芬  
                                法官  石  有  為  
                                法官  許  秀  芬  
                                法官  林  金  吾  
本件正本證明與原本無異
                                      書  記  官
中    華    民    國   111    年    5     月    4     日